臺灣屏東地方法院民事判決　　　　　　　　94年度訴字第98號
原　　　告　中華商業銀行股份有限公司
　　　　　　　　　　統一編號：.
法定代理人　戊○○
訴訟代理人　甲○○
　　　　　　丁○○
　　　　　　乙○○
被　　　告　丙○○
　　　　　　己○○
上　一　人
訴訟代理人　吳澄潔律師
上列當事人間塗銷所有權移轉登記事件，本院於民國94年8 月31
日言詞辯論終結，判決如下：
    主      文
確認被告丙○○與己○○間就附表一所示土地於民國九十三年十
月六日所為之買賣關係，及於民國九十三年十月十三日所為之所
有權移轉登記行為均不存在。
被告己○○應將前項土地經屏東縣里港地政事務所以屏里字第七
六七七號收件，於民國九十三年十月十三日所為之所有權移轉登
記予以塗銷。
訴訟費用由被告共同負擔。
    事實及理由
一、原告起訴主張：
  (一)案外人弘企業有限公司（下稱弘公司）於民國93年8 月
    4 日邀同被告丙○○及訴外人張錦蓮為連帶保證人，向原告
    借款新臺幣（下同）400 萬元，約定借款期限自93年8 月6
    日起至96年8 月6 日止，按月平均攤還本息，如有一期未依
    約給付，全部債務即視為到期。惟訴外人弘公司僅繳納本息
    至93年10月5 日止，尚積欠本金3,798,662 元及應付之利息
    暨違約金未為清償，被告丙○○依保證契約關係，自亦與訴
    外人弘公司對原告負連帶清償責任。
  (二)詎被告丙○○為逃避上開連帶債務之清償，竟與被告己○○
    基於通謀虛偽之意思表示，於93年10月6 日由被告丙○○與
    被告己○○為通謀虛偽意思表示，成立虛偽之買賣契約，將
    其所有如附表1 所示土地（下稱系爭土地）以買賣為由，於
    同年月13日將所有權移轉登記予被告己○○，依民法第87條
    第1 項規定，上開買賣及所有權移轉登記行為均屬無效，又
    被告丙○○亦怠於向被告己○○請求塗銷登記回復原狀，爰
    依民法第242 條規定，代位被告丙○○請求被告己○○塗銷
    系爭土地之所有權移轉登記。
  (三)又縱認被告間之買賣行為非屬通謀虛偽意思表示，惟債務人
    之財產為債權之總擔保，而被告己○○並未支付買賣價金，
    被告丙○○以其所有之系爭土地移轉登記予被告己○○後，
    已無力清償其積欠原告之債務，而減損其積極財產之所有，
    復未增加其消極債務之清償，此並為被告己○○及其父張明
    策所知悉，核已該當民法第244 條所規定之詐害債權要件，
    原告亦得據此請求撤銷其等買賣行為及所有權移轉行為，並
    塗銷所有權移轉登記。並於本院聲明(一)先位聲明：如主文第
    1 、2 項所示。(二)備位聲明：1.被告丙○○、己○○就系爭
    土地於93年10月6 日所為之買賣契約行為暨所有權移轉登記
    行為應予撤銷；2.被告己○○應就系爭土地於93年10月13日
    以買賣為原因所為之所有權移轉登記，予以塗銷。
二、被告己○○及丙○○則以：被告丙○○係被告己○○之母林
    弘珍之兄長，因其前曾於87年至91年間陸續向被告己○○之
    父張明策借款共計3,618, 000元，因屬親屬間之借貸，而未
    積極請求清償，嗣被告丙○○與張明策於協商還款時，雙方
    同意將上開借款金額以總數360 萬元計算，並以此作為買賣
    系爭土地之價款，由被告丙○○將其所有之系爭土地出賣予
    訴外人張明策並指定辦理所有權移轉登記予被告己○○，故
    被告間就該買賣契約之訂立及所有權移轉登記並非通謀虛偽
    意思表示，且屬有償行為。又訴外人張明策與被告己○○對
    於被告丙○○之財務狀況並不知悉，而屬善意買受系爭土地
    ，且被告丙○○係就現有債務為清償，固然生減少積極財產
    之結果，但同時亦減少其消極財產，於債務人之資力並不生
    影響，故不得謂為詐害行為，非為撤銷權行使之對象，本件
    原告並無撤銷訴權等語置辯，並於本院聲明：原告之訴駁回
    。
三、兩造不爭執事項：
  (一)被告丙○○尚積欠原告本金3,798,662 元及自93年10月6 日
    起應付之利息、違約金之保證債務。
  (二)被告丙○○係於93年10月6 日以買賣為原因將系爭土地辦理
    所有權移轉登記予被告己○○。
  (三)訴外人張明策、林弘珍及添柱營造公司曾於87年6 月4 日到
    91年1 月9 日間分別將如附表2 所示款項匯入訴外人張錦蓮
    及弘公司之帳戶內。
四、本件應審究者茲為：(一)被告間就系爭土地所為之買賣及所有
    權移轉行為是否為通謀虛偽意思表示？亦即訴外人張明策與
    被告丙○○間有無消費借貸關係，並約定以移轉被告丙○○
    所有之系爭土地予被告己○○以抵償借款；(二)如有，被告丙
    ○○之消極財產是否因此減少，有無構成詐害債權。
五、被告間就系爭土地所為之買賣及所有權移轉行為是否為通謀
    虛偽意思表示部分：
  (一)被告辯稱系爭土地係被告丙○○為清償其對訴外人張明策之
    借款，而將系爭土地出售予訴外人張明策，並移轉登記予其
    指定名義人即被告己○○云云。查被告辯稱訴外人張明策為
    添柱營造有限公司負責人，與被告丙○○為姻親，被告丙○
    ○自87年間起即陸續向訴外人張明策借款，匯款時間及金額
    分別如附表2 所示，共計3,619,000 元，固據其提出匯款回
    條11紙為證（見本院卷第30至35頁），惟其中僅1,269,000
    元係由訴外人張明策匯出，且11筆匯款之受款人分別為張錦
    蓮及弘公司，並非被告丙○○，則借貸關係是否存在於丙
    ○○與張明策間，己有可議；被告雖辯稱係被告丙○○指定
    受款人，再由訴外人張明策或其妻林弘珍去匯款云云，惟被
    告丙○○及證人張明策均表示就借款未約定利息，亦未約定
    還款期間，而在被告丙○○從未曾還款情形下，卻持續自87
    年至91年間陸續匯款貸予被告丙○○，期間亦從未結算，此
    核與一般借款常情不合；況被告丙○○亦曾於89年8 月11日
    匯款500,000 元至訴外人張明策於高雄區中小企業銀行之活
    期存款帳戶，有被告提出之證人張明策活期存款存摺影本附
    卷可稽（見本院卷第155 頁），被告丙○○復稱對該匯款原
    因已不復記憶，顯見被告丙○○與訴外人張明策間尚有其他
    之資金往來，附表2 之匯款縱如被告所述係丙○○指定受款
    人及匯入帳戶，則亦可能為其他用途，尚不足以遽認為此即
    為被告丙○○向訴外人張明策之借款。
  (二)被告另辯稱訴外人張明策於93年間因經濟情況不佳，始向被
    告丙○○請求還款，經協商後，被告丙○○即於93年9 月30
    日出具切結書表明確向訴外人張明策借款360 萬元，並願將
    系爭土地移轉予訴外人張明策以抵償借款云云，並提出切結
    書影本為證（見本院卷第36頁），惟被告丙○○與訴外人張
    明策二人就於此之前張明策是否曾要求被告丙○○還款一事
    ，被告丙○○辯稱訴外人張明策之前曾向伊要求還錢，時間
    並不一定等語（見本院卷第47頁），惟證人張明策則證述：
    之前都沒有要求被告丙○○還錢，丙○○亦未曾主動還錢（
    見本院卷第89頁），二人所述並不相符。又如附表2 所示匯
    款期間為自87年至91年間，證人張明策既證稱之前從未要求
    被告丙○○還款，惟卻在訴外人弘公司及被告丙○○未再
    向原告依約繳納本息之前夕，突然要求被告丙○○清償，還
    款時點至為巧合，證人張明策雖證稱：後來會要求被告丙○
    ○還錢是因為經濟不是很好，有被倒會、台東工程也被倒錢
    ，向丙○○要求多少拿一點，但丙○○表示沒有現金，就將
    其名下土地過戶給伊等語（見本院卷第89頁），惟僅片面指
    述，並無其他資料可佐證其當時適有資金需求；況證人張明
    策與被告丙○○二人就被告丙○○以系爭土地作價抵償對訴
    外人張明策之還款經過，證人張明策證述：「（錢如何算？
    ）先是在電話中聯繫大約確認匯款之金額，核算過後，大約
    是三百多萬，就以整數計算。丙○○不常常回屏東。專程到
    台中沒有其他原因」等語（見本院卷第89頁），惟被告丙○
    ○卻辯稱：證人張明策去台中找伊之前只有告訴伊有事情要
    找伊談（見本院卷第191 頁），二人對於磋商還款經過所述
    亦互有矛盾而顯不相符。再衡情，倘果如證人張明策證述二
    人曾於電話中先行協商確認匯款金額，而二人又是專程為借
    款返還一事特意相約在台中見面，二人當會事先就可能之還
    款方式予以協商，被告丙○○亦可就其自身資產狀況預作評
    估，當不致如被告丙○○所辯其對於其個人所有之土地筆數
    及範圍均無知悉；又倘係如被告丙○○所述，事先不知證人
    張明策相約在台中所為何事，佐以其自承其離開屏東已經二
    、三十年，不確知有幾筆土地、對於土地價值實在不清楚等
    語（見本院卷第191 頁），則二人如何計算被告丙○○所有
    之土地價值是否足以抵償所謂之360 萬元借款！從而，該二
    人是否確於93年9 月30日協商並由被告丙○○書立切結書（
    見本院卷第36頁），尚難遽以認定。雖被告辯稱被告丙○○
    知悉其所有土地總面積大約一百多坪，93年間市價每坪約3
    至4 萬元，又二人是親戚，沒算得很清楚云云，惟系爭土地
    面積合計294.75平方公尺（約89.16 坪），93年間公告現值
    為2,067,000 元，系爭土地買賣所有權移轉契約書上載買賣
    價金則為2,677,514 元，亦均與被告所述價值差異甚大，被
    告所辯顯不足採。
 (三)綜上各情以觀，難認被告丙○○與訴外人張明策間，確有消費
   借貸關係存在，而就系爭土地有買賣並指定被告己○○為登記
   名義人之合意，原告主張被告間所為買賣及所有權移轉登記行
   為均為通謀虛偽意思表示，應堪予採信。
六、按表意人與相對人通謀而為虛偽意思表示者，其意思表示無
    效，又無效法律行為之當事人，於行為當時知其無效或可得
    而知者，應負回復原狀之責任，民法第87條第1 項前段及第
    113 條分別定有明文。另債務人怠於行使其權利時，債權人
    因保全債權，得以自己之名義，行使其權利，為同法第242
    條前段所明定。另債務人與第三人間之通謀虛偽意思表示之
    無效行為，債權人得依民法第242 條之規定，代位行使債務
    人之回復原狀請求權（最高法院59年台上字第2556號、73年
    台抗字第472 號判例意旨參照）。被告間就系爭土地所為之
    買賣及所有權移轉登記，既因通謀虛偽意思表示而無效，已
    如前述，且被告丙○○未行使請求被告己○○塗銷所有權移
    轉登記以回復為丙○○名義，自屬怠於行使權利，則原告請
    求確認該買賣關係不存在及代位被告丙○○訴請被告己○○
    塗銷該土地所有權移轉登記，即屬有據，應予准許。至原告
    另提起備位之訴部分，因原告先位之訴合法且有理由，自毋
    庸就備位之訴加以裁判，併此敘明。
七、本件事證已臻明確，兩造其餘攻擊防禦方法及所提證據，經
    核與判決結果無影響，爰不一一論述，附此敘明。
八、結論：本件原告之訴為有理由，依民事訴訟法第78條、第85
    條第1 項前段，判決如主文。
中　　華　　民　　國　　94　　年　　9 　　月　　14　　日
                  民事第一庭    審判長法　官　羅心芳
                                      法  官  翁世容
                                      法  官  林雅莉
正本係照原本作成。
如不服本判決，應於收受送達後20日內向本院提出上訴書狀，其
未表明上訴理由者，應於提出上訴後20日內向本院補提理由書狀
（均須按他造當事人之人數附繕本）。
                                      書記官　黃佳惠
中　　華　　民　　國　　94　　年　　9 　　月　　14　　日
附表1：系爭土地標示
┌──────────┬─────┬───┬──────┬─────┐
│坐  落  地  段      │地  號    │地  目│ 面    積   │權利範圍  │
│                    │          │      │（平方公尺）│          │
├──────────┼─────┼───┼──────┼─────┤
│屏東縣里港鄉○○段  │295之1    │  建  │  352       │4分之2    │
├──────────┼─────┼───┼──────┼─────┤
│屏東縣里港鄉○○段  │298       │  建  │   383      │4分之1    │
├──────────┼─────┼───┼──────┼─────┤
│屏東縣里港鄉○○段  │381之2    │  建  │   46       │4分之2    │
└──────────┴─────┴───┴──────┴─────┘
附表2：
┌────┬────┬─────┬─────┬──────┬────┬──────┬─────┐
│匯款時間│匯款人  │受款人    │匯款金額  │匯款時間    │匯款人  │受款人      │匯款金額  │
│(年月日)│        │          │（新臺幣）│(年月日)    │        │            │（新臺幣）│
├────┼────┼─────┼─────┼──────┼────┼──────┼─────┤
│87.6.4  │添柱營造│張錦蓮    │300,000元 │88.8.4      │張明策  │弘公司    │200,000元 │
│        │有限公司│          │          │            │        │            │          │
├────┼────┼─────┼─────┼──────┼────┼──────┼─────┤
│87.8.27 │林弘珍  │張錦蓮    │600,000元 │88.9.3      │張明策  │弘公司    │200,000元 │
├────┼────┼─────┼─────┼──────┼────┼──────┼─────┤
│87.9.10 │林弘珍  │弘公司  │600,000元 │88.12.30    │張明策  │弘公司    │150,000元 │
├────┼────┼─────┼─────┼──────┼────┼──────┼─────┤
│87.9.15 │林弘珍  │弘公司  │400,000元 │89.3.3      │張明策  │弘公司    │598,000元 │
├────┼────┼─────┼─────┼──────┼────┼──────┼─────┤
│88.1.25 │林弘珍  │弘公司  │150,000元 │91.1.9      │張明策  │弘公司    │120,000元 │
├────┼────┼─────┼─────┼──────┴────┴──────┴─────┤
│88.5.11 │林弘珍  │弘公司  │300,000元 │                                                │
└────┴────┴─────┴─────┴────────────────────────┘
